---
title: "OMICRON – УСПОКОЕНИЕ ИЛИ ПРЕДИЗВИКАТЕЛСТВО?"
author: "Анализ на данни"
date: "`r Sys.Date()`"
format:
    pdf: 
        mainfont: "Cormorant Infant"
        sansfont: "Cormorant Infant"
        monofont: "Cormorant Infant"
        include-in-header: 
          text: |
                 \usepackage[bulgarian]{babel}
    html: 
      self-contained: true
execute:
  cache: true
reference-location: margin
citation-location: margin
---

```{r}
#| include: false
#| warning: false
here::i_am("2022-09-15_atanasova_bam/analysis/atanasova_analysis.qmd")
library(ggthemes)
library(tidyverse)
library(lubridate)
library(patchwork)
library(gtsummary)
library(easystats)
library(flextable)
library(scales)
library(rstatix)
library(sysfonts)
library(tidyquant)
library(showtext)
library(statsExpressions)
library(ggridges)
library(gt)
library(ggsci)
library(viridis)
library(emmeans)
library(survival)
library(survminer)
library(marginaleffects)

knitr::opts_chunk$set(dev = "cairo_pdf")

ggplot2::theme_set(ggthemes::theme_tufte(base_size = 14, base_family = "Cormorant Infant", ticks =FALSE))
dat = read_rds("../data/dat.rds")
dat_all = read_rds("../data/all_patients.rds")

round_df <- function(x, digits) {
  # round all numeric variables
  # x: data frame 
  # digits: number of digits to round
  numeric_columns <- sapply(x, mode) == 'numeric'
  x[numeric_columns] <-  round(x[numeric_columns], digits)
  x
}

```

За периода 1.7.2021-9.5.2022г. в Лабораторията по Вирусология при УМБАЛ „Св. Георги“-Пловдив чрез RT-PCR (Bioneer) е установен SARS-CoV-2 при 3868 пациенти. На 5% от тях са изпратени проби в НЦЗПБ-София за определяне вирусния вариант
чрез секвениране (Pangolin COVID-19 Lineage Assigner v4.0.6), който е уточнен при 190 проби.

# Динамика в периода на изследване
## Динамика в хоспитализацията и вътреболничния леталитет 

С най-много починали се отличава седмица 45-та на 2021 г. (м. Ноември), в която са регистрирани 66 починали лица или средно по 9 на ден. Само в две от анализирираните седмици не са регистрирани смъртни случай - 29 седмица на 2021 г. (м. Юли) и 18 седмица на 2022 г. (м. Април) 	

Най-висок брой на хоспитализирани лица се наблюдава в 43-та седмица на м. Октомври - 174 или средно по 25 хоспитализации дневно. Без хоспитализации са и посочените 45-та седмица в месец Ноември и 18-та в месец Април, където освен смъртни случай не са регистрирани и хоспитализирани пациенти. 

```{r}
#| label: dinamics
#| fig-cap: "По хоризонтала - времето (седмици), с черна линия - 14- дневен среден брой (moving averages) на хоспитализираните случаи, с червена линия - 14- дневен среден брой (moving averages) на починалите, със синя линия- болничния леталитет на седмична база"
#| warning: false
#| echo: false
#| column: page-right

# скалиращ фактор за наличие на две у оси
scaleFactor <- 25 / 76.47059
# подготовка на данни
dat_all %>% 
  count(admit_day, outocome) %>% 
  pivot_wider(names_from = outocome, values_from = n) %>% 
  select(-`NA`) %>% 
  mutate(total = `За домашно лечение` + `Починал`,
         across(where(is.numeric), ~replace(., is.na(.), 0))) %>% 
  rename(deaths = `Починал`) %>% 
  select(- `За домашно лечение`) %>%
# хитра функция с групиране по седмици и месеци и нова колона от средните 
  group_by(yw = paste(year(admit_day), week(admit_day))) %>% 
  mutate(case_fatality = mean(deaths/mean(total))*100) %>% 
  ungroup() %>%
# Плот
  ggplot(aes(x = admit_day, group = 1))+
# За Хоспитализирани
  geom_line(aes(y=total, group = 1), 
          alpha = 0.3, size = 0.3, lty = 2, color = "black") +
  geom_ma(aes(y=total, group = 1), ma_fun = SMA, n = 14,  
          alpha = 1, size = 0.8, lty = 1, color = "black") +           
  geom_point(aes(y = total, group = 1),
             alpha = 0.3, size = 0.4, color = "black") +
# За Починали  
  geom_line(aes(y = deaths, group = 1),
          size = 0.3, alpha = 0.3, colour = "red", lty=2) +
  geom_ma(aes(y = deaths, group = 1), ma_fun = SMA, n = 14, 
          size = 0.8, alpha = 1, colour = "red",lty=1) +
  geom_point(aes(y = deaths, group = 1),
             alpha = 0.3, size = 0.3, colour = "red") +
# За Леталитета 
  geom_smooth(aes(y = case_fatality*scaleFactor, group = 1),
              se = F, colour = "blue",lty=2, size = 1) +
# За двете оси
  scale_y_continuous(name="Брой (n)", 
                     sec.axis=sec_axis(~./scaleFactor, name="Леталитет (%)")) +
  theme(axis.text.x = element_text(angle = 90, vjust = 0.5, hjust=1))+
# Ръгчетата по х оста 
  ggthemes::geom_rangeframe(aes(x = admit_day, group = 1)) +
  coord_cartesian(clip="off") +
  geom_rug(aes(x = admit_day),alpha = 0.3, size = 0.3 ,sides="b")+
  scale_x_date(date_labels="%b %y",date_breaks  ="1 month")+
  labs(title = "Динамика в броя хоспитализациите,смъртните случаи и леталитета",
       x = "")
```

По отношение на леталитета, с най-висока стойност се установява за месец ноември 2021г. (37%). Най-ниската му стойност се установява за месец април 2022 г. (14%). За месеците август-октовмри и декември 2021 г., както и за февруари 2022 г. вътреболничния леталитет превишава средните стойности за целия период. 
```{r}
#| include: false

fill_dat = dat %>% 
  freq_table(my,variant_type) %>% 
  select(-n) %>% 
  pivot_wider(names_from = variant_type, values_from = prop) %>%  
  select(my, Delta) %>% 
  mutate(Delta = replace_na(Delta,0)) %>% 
  rename(delta_prob = Delta) 
  
  
  

```


```{r}
#| label: case_fatality
#| fig-cap: "Разпределение на леталитета по месеци и спрямо разпространението на делта ваиранта. Вътреболничния леталитет е изчислен като са разделени броя на починалите към броя на хоспитализираните в съответния месец. Леталитетът е представен в проценти. В случая става върпрос за *crude* или нестандартиризиран леталитет"
#| warning: false
#| echo: false
#| cap-location: margin

dat_all %>% 
  count(my, outocome) %>% 
  pivot_wider(names_from = outocome, values_from = n) %>% 
  select(-`NA`) %>% 
  mutate(total = `За домашно лечение` + `Починал`,
         across(where(is.numeric), ~replace(., is.na(.), 0))) %>% 
  rename(deaths = `Починал`) %>% 
  select(- `За домашно лечение`) %>% 
  mutate(case_fatality = (deaths/total),
         across(where(is.numeric), ~replace(., is.na(.), 0))) %>% 
  left_join(fill_dat) %>% 
  ggplot(aes(case_fatality,my,fill = delta_prob)) +
  geom_col()+
  scale_fill_gradient(low = "#008F7A", high = "#845EC2", na.value = NA)+
  geom_vline(xintercept = 0.253, lty=2, size = 0.8, alpha = 1.1)+
  scale_x_continuous(labels = scales::percent)+

  #ggthemes::geom_rangeframe() +
  #geom_rug(alpha = 0.6,sides="r")+
  labs(title = "Разпределние на вътреболничния леталитет по месеци",
       x = "Вътреболничен леталитет",
       y = "",
       fill = "% Делта вариант")

```

Разглеждайки промяна в индекса на леталитета с най-голяма динамика се отличава месец август 2021г. През този период в лечебното заведение са постъпили с 108 пациента повече спрямо предходния месец Юли. Подобна динамика се наблюдава и за смъртността, като през месец Август са починали с 340 повече пациенти. Позитивна динамика се установява и в месеците
септември-ноември 2021г., както и януари-февруари 2022г. Тези позитивни отклонения в индекса свидетелсват за наличието на "вълна" с повишена нужда от хоспитализация и повишен леталитет.  


```{r}
#| include: false
delta_rate = dat %>% 
  freq_table(my,variant_type) %>% 
  select(-prop) %>% 
  pivot_wider(names_from = variant_type, values_from = n) %>%  
  select(my, Delta) %>% 
  mutate(Delta = replace_na(Delta,0),
         delta_rate= (Delta-lag(Delta))/lag(Delta)) %>% 
  select(-Delta)
  
```

```{r}
#| label: case_fatality_dynamics
#| fig-cap: "Верижния индекс на болничния леталитет е конструиран, като за всеки месец е изчислена разликата в броя на починалите спрямо предходния, разделяна на броя на хоспитализираните в предходния месец"
#| warning: false
#| echo: false
#| cap-location: margin

dat_all %>% 
  count(my, outocome) %>% 
  pivot_wider(names_from = outocome, values_from = n) %>% 
  select(-`NA`) %>% 
  mutate(total = `За домашно лечение` + `Починал`,
         across(where(is.numeric), ~replace(., is.na(.), 0))) %>% 
  rename(deaths = `Починал`) %>% 
  select(- `За домашно лечение`) %>% 
  mutate(rate = (deaths-lag(deaths))/lag(total),
         my = as_factor(my)) %>% 
  ggplot(aes(rate, my)) +
  geom_col()+
  geom_vline(xintercept = 0, lty=1, size = 1,1, alpha = 1.1)+
  scale_x_continuous(labels = scales::percent)+
  #ggthemes::geom_rangeframe() +
  coord_cartesian(clip="off") +
  #geom_rug(alpha = 0.6,sides="r")+
  labs(title = "Индекс болничния леталитет",
       x = "Индекс (%)",
       y = "")

```


Наблюдава се позитивна, слаба, но статистически значима връзка между времето за хоспитализация (отчетена в дни) и възрастта на пациентите. 

```{r}
#| include: false
results_data = corr_test(dat_all,days_hospital, age, type = "parametric") 
```

Една година повишени във възраста се свързва с 0,52 дни увеличение в болничния престой. Следва се отбележи, че възрастта е сигнификатен, но слаб предиктор, обясняващ едва 2,8% от вариацията в продължителността на хоспитализация. 

```{r}
#| label: lengh_of_stay
#| fig-cap: "Скатър плот - разпределение на пациентите по възраст и продължителност на хоспитализацията"
#| warning: false
#| echo: false
#| cap-location: margin

dat_all %>% 
  ggplot(aes(age,days_hospital))+
    geom_jitter(size = 0.3, aplha = 0.8,color = "gray") +
    geom_rug(alpha = 0.2,size = 0.1, position = "jitter")+
    geom_smooth(method = lm, lty = 1, size = 1, color = "black", alpha =1.5, se = FALSE)+
    labs(title = "Връзка между възрастта на пациентите и времето за хоспитализация",
         subtitle = parse(text = results_data$expression),
        x = "Възраст",
        y = "Период на хоспитализация")
```

## Динамика във вирусните варианти

В изследвания период 112 (58.9%) от пробите са с идентифициран вариант делта. Само в групата с делта вариант, най-често предстъавен е  Delta (В.1.617.2) n = 66 (58.9%). Втори по честота е Omicron с 70 позитивни проби (36.8%). В тази група най-често срещания е Omicron (BA.1/BA.1.1) n = 46 (65.7%). С най-малка честота са пробите с идентифициран Alpha вариант (n= 8; 4.2%). Следва се отбележи, че от началото на изследвания период домира делта варианта, като в 27 седмица на 2021 (м. Юли), той е преобладаващ в 66,7% от всички проби. Тази тенденция се задържа до 2 седмица на 2022г. (м. Януари), когато се наблюдава заместване с преобладаващият до края на изследването Омикрон вариант. 

```{r}
#| label: variant_dinamics
#| fig-cap: "Динамика на вариантите по седмица"
#| column: page-right
#| warning: false
#| echo: false
dat %>% 
  count(variant_type,wmy) %>% 
  na.omit() %>% 
  ggplot(aes(n,wmy, fill = variant_type)) +
  geom_col()+
  facet_wrap(~variant_type)+
  theme(legend.position="none")+
  scale_fill_nejm()+
  labs(title = "Динамика на вариантите по седмица ",
        x = "Брой проби",
        y = "")
  
```

# Анализ на клинико-биологичните фактори и вирусния вариант

## Възраст

По отнощение на възрастта се набюдават несигнификатни различия между основните вирусни варианти. За Delta средната вързраст е най-малка - 57,9 г. (95% CI 53.7- 62.1), а най-висока се установява за пациентите с вариант Алфа - 67.2 г.  (95% CI 50.3- 84.1). 

```{r}
#| include: false
mod <- lm(age ~ variant_type, data = dat)
variant_age <- 
  dat %>% 
  filter(variant_type != "Alpha") %>% 
  two_sample_test(
  variant_type,
  age,
  paired = FALSE,
  type = "np")

```

```{r}
#| tbl-cap: "Разлика във възрастта на пациентите по варианти"
#| column: margin
#| echo: false
#| warning: false
 dat %>%    
  emmeans_test(age ~ variant_type) %>% 
  as_tibble() %>% 
  select(group1,group2,statistic,p.adj) %>% 
  rename(`Вариант ` =  group1,
         `Вариант` = group2,
         `Разлика` = statistic,
         `p` = p.adj) %>% 
  round_df(2) %>% 
  gt()
```


```{r}
#| label: age_by_variant
#| fig-cap: "Възрастово разпределение по вариант и пол. Поради малкия брой на наблюдение, вариант алфа не е включен в анализа."
#| warning: false
#| echo: false
#| cap-location: margin
dat %>% 
  filter(variant_type != "Alpha") %>% 
  ggplot(aes(age,variant_type, fill = sex))+
  geom_boxplot()+
  ggthemes::geom_rangeframe() +
  coord_cartesian(clip="off") +
  geom_rug(alpha = 0.6,sides="b")+
  theme(legend.position="none")+
  scale_fill_nejm()+
  labs(title = "Възрастово разпределение по вариант и пол",
    subtitle = parse(text = variant_age$expression),
    x = "Възраст",
       y = " ")
```

## Пол

По отношение на разпределнието на пола спрямо вариантите, също не се набюдава статистическа значима разлика. Сред изследваните мъжете преобладават сред пациентите с установен Омикрон n = 36 (51.4%). Жените са с по-висок относителен дял сред хоспитализираните с вариант Алфа (n =5 ; 62.5%) и вариант Делта (n =65 ; 58%).

```{r}
#| include: false

results_data_sex = dat %>% 
  contingency_table(
  sex, code)
```

```{r}
#| label: sex_by_variant
#| fig-cap: "Полово разпределение по вариант. В синьо - относителния дял на мъжете, в червено - относителния дял на жените"
#| warning: false
#| echo: false
#| cap-location: margin
dat %>% 
  freq_table(code,sex) %>% 
  select(code, sex , prop) %>% 
  mutate(prop=prop/100) %>% 
  ggplot(aes(prop,code, fill = sex))+
  geom_col()+
  geom_vline(xintercept = 0.5, size = 1.1, alpha = 0.8)+
  scale_x_continuous(labels = scales::percent)+
  ggthemes::geom_rangeframe() +
  #coord_cartesian(clip="off") +
  #geom_rug(alpha = 0.6,sides="b")+
  theme(legend.position="none")+
  scale_fill_nejm()+
  labs(title = "Полово разпределение по вариант",
    subtitle = parse(text = results_data_sex$expression),
    x = " ",
       y = " ")
```

## Леталитет

Наблюдават се и различия по отношение на относителните дялове на починалите пациенти за всеки от вариантите. С установен вариант Delta, починали са 29 пациенти (29.6%), докато за ваирнт Omicron починали са 1,6 пъти по-малко n=18; (27.7%). 

```{r}
#| include: false
c_table = dat %>% 
    contingency_table(code,outocome) 
```

```{r}
#| label: deaths_proportion
#| fig-cap: "Относителен дял на смъртните случаи по вариантии "
#| column: margin
#| message: false
#| echo: false

dat %>% 
  freq_table(code,outocome) %>% 
  filter(outocome == "Починал") %>% 
  select(code,prop) %>% 
  mutate(prop=prop/100,
         code = fct_reorder(code, prop)) %>% 
  ggplot(aes(prop,code, fill = code))+
  geom_col()+
  theme(legend.position="none")+
  scale_fill_nejm()+
  scale_x_continuous(labels = scales::percent)+
  labs(x = "% смъртни случай",
       y = " ")
```

```{r}
#| include: false
results_days <- oneway_anova(
  dat,
  code,
  days_hospital,
  paired = FALSE,
  type = "np"
)

```

## Продължителност на хоспитализацията 

В анализа на извадката от пациенти с изпратени проби се наблюдава и разлика по отношение на продължителността на хоспитализацията. При пациентите с ваирнт Alpha, медианата на болничния престой е  9 дни (IQR 6-12 ); при пациентите с вариант Делта 8 дни (IQR 2-14), докато при пациентите с вариант Omicron 7 дни (IQR 1-13). Високия болничен престой в комбинация с високата вариабилност, определя и високата клинична тежест на Делта варианта. 
```{r}
#| label: lengh_of_stay_by_variant
#| fig-cap: "Продължителност на болничния престой според варианта"
#| warning: false
#| echo: false
#| cap-location: margin
dat %>% 
  ggplot(aes(days_hospital,code), fill = "gray")+
  geom_boxplot()+
  ggthemes::geom_rangeframe() +
  coord_cartesian(clip="off") +
  geom_rug(alpha = 0.6,sides="b")+
  theme(legend.position="none")+
  labs(title = "Продължителност на болничния престой според варианта",
    subtitle = parse(text = results_days$expression),
    x = "Продължителност на болничния престой",
       y = " ")
```

## Време за настъпва на смърта

Различия се наблюдават и във времетол до настъпване на смъртния изход. При вариант Делта медианата на времето до настъпването на смърт е 8 дни, спрямо 9,5 за вариант Омикрон. 

```{r}
#| include: false
results_deaths <- 
  dat %>% 
  filter(variant_type != "Alpha", 
         days_to_death < 100) %>% 
  two_sample_test(
  variant_type,
  days_to_death,
  paired = FALSE,
  type = "np"
)

```

```{r}
#| label: deaths_days_by_variant
#| fig-cap: "Време до настъпване на смърта при починалите според варианта"
#| warning: false
#| echo: false
#| cap-location: margin
dat %>% 
  filter(variant_type != "Alpha", 
         days_to_death < 100) %>% 
  ggplot(aes(days_to_death,variant_type), fill = "gray")+
  geom_boxplot()+
  ggthemes::geom_rangeframe() +
  coord_cartesian(clip="off") +
  geom_rug(alpha = 0.6,sides="b")+
  theme(legend.position="none")+
  labs(title = "Време до настъпване на смърта при починалите",
    subtitle = parse(text = results_deaths$expression),
    x = "Продължителност на болничния престой",
       y = " ")
```

# Оценка на леталитета спрямо вирусния вариант

За да се оцени ефектът на Вариантът спрямо болничния леталитет, се построй регресионен модел (поасон модел) включваща променливите пол, възраст и вариант. Като резултат от следмоделното сравнение, се установява разлика между Omicron / Delta вариантите върху относителния риск за смърт при хоспитализираните от 0,74. Това може да се тълкува и като увеличение на относителния риск за смърт с 1.35 пъти (или увеличение с 35%) при Делта вариантът спрямо омикрон, независимо от пола и възрастта. 

По отношение на възрастта - сравнението е направено спрямо пациентите на възраст 40 г. (x - sd - минус 1 стандартно отклонение от средната възраст в извадката) и тези на 81 г. (x + sd - плюс 1 стандартно отклонение от средната възраст в извадката). Установява се, по-висок относителен риск за болнична смърт асоцииран с възратта, като по-възрастните са с 8.18 по-висок риск, независимо от варианта и пола. 

За последния признак пол, резултатите са в синхрон с вече известни данни - рискът за болнична смърт се повишава с 1,33 пъти (или с 33%) при мъжете в сравнение с пациентите жени. 

```{r}
#| include: false
calc_days<- function(day_1, day_2) {
  require(lubridate)
  period <- as.period(interval(day_1, day_2),
                      unit = "day")
  period$day
} 
```


```{r}
#| include: false
dat_model= dat %>% 
  mutate(pand_days = calc_days(as.Date("2021-07-04"),admit_day)) %>% 
  filter(variant_type != "Alpha") %>% 
mutate(gender = if_else(sex == "Мъж",1,0),
       virus = if_else(variant_type == "Delta", 1, 0),
       dth = if_else(outocome == "Починал",1,0) ) 
fit <- glm(dth ~ age+factor(sex)+ variant_type, data=dat_model, family = quasipoisson)
com = comparisons(fit,  transform_pre = "ratio",variables = list(sex = "pairwise",age = "2sd")) %>% tidy()

```

```{r}
#| tbl-cap: "Сравнение на променливите в регресиония модел"
#| tbl-colwidths: [70,30]
#| cap-location: margin
#| echo: false
  comparisons(fit,  transform_pre = "ratio", variables = list(variant_type="pairwise" ,sex =   "pairwise",age = "2sd"))%>% 
  tidy() %>% 
  select(-c(term,type, statistic )) %>% 
  round_df(2) %>% 
  rename(`контраст` = contrast ,
         `RR` = estimate, 
         `SE` = std.error ,
         `p` = p.value ,
         `95%CI` = conf.low ,
         `95%CI `= conf.high) %>% 
  knitr::kable()
```



```{r}
#| label: regr_plot
#| fig-cap: "Разлика в шансът за смърт спрямо пола и възрастта"
#| warning: false
#| echo: false
#| cap-location: margin
plot_cco(
    fit,
    effect = "variant_type",
    condition = c("age", "sex"))+
  ggthemes::geom_rangeframe() +
  coord_cartesian(clip="off") +
  geom_rug(alpha = 0.6,sides="b")+
  theme(legend.position="none")+
  scale_colour_nejm()+
  labs(title = "Разлика в шансът за смърт спрямо пола и възрастта",
    x = "Възраст",
       y = "Разлика в шансът за смъртен изход (Омикрон/Делта)")
```

