---
title: "OMICRON – УСПОКОЕНИЕ ИЛИ ПРЕДИЗВИКАТЕЛСТВО?"
author: "Анализ на данни"
date: "`r Sys.Date()`"
format:
    pdf: 
        mainfont: "Cormorant Infant"
        sansfont: "Cormorant Infant"
        monofont: "Cormorant Infant"
        include-in-header: 
          text: |
                 \usepackage[bulgarian]{babel}
    html: 
      self-contained: true
execute:
  cache: false
reference-location: margin
citation-location: margin
editor: 
  markdown: 
    wrap: sentence
---

```{r}
#| include: false
#| warning: false
library(here)
here::i_am("2022-09-15_atanasova_bam/analysis/atanasova_analysis.qmd")
WD <- getwd()
if (!is.null(WD))
  setwd(WD)
```

```{r}
#| include: false
#| warning: false

#tables
library(flextable)
library(gtsummary)
library(gt)
library(furniture)
library(finalfit)
#ggplot extra
library(ggthemes)
library(showtext)
library(ggeffects)
library(patchwork)
library(scales)
library(sysfonts)
library(ggsci)
library(ggridges)
#stats 
library(tidymodels)
library(marginaleffects)
library(rstatix)
library(jtools)
library(statsExpressions)
library(tidyverse)
library(lubridate)
library(easystats)
library(tidyquant)
library(broom)
library(showtext)
library(janitor)
library(emmeans)
library(survival)
library(survminer)
```

```{r}
#| include: false
#| warning: false
knitr::opts_chunk$set(dev = "cairo_pdf")
ggplot2::theme_set(
  ggthemes::theme_tufte(
    base_size = 14,
    base_family = "Cormorant Infant",
    ticks = FALSE))
#font_add(family = "Cormorant Infant", regular = "Cormorantinfant-regular.ttf")
#showtext_auto()
```

```{r}
#| include: false
#| warning: false
dat = read_rds(here::here("2022-09-15_atanasova_bam", "data", "dat.rds"))
dat_all = read_rds(here::here("2022-09-15_atanasova_bam", "data", "all_patients.rds"))
dat_gr = read_rds(here::here("2022-09-15_atanasova_bam", "data", "dat_gr.rds"))
```

```{r}
#| include: false
#| warning: false
round_df <- function(x, digits) {
  # round all numeric variables
  # x: data frame
  # digits: number of digits to round
  numeric_columns <- sapply(x, mode) == 'numeric'
  x[numeric_columns] <-  round(x[numeric_columns], digits)
  x
}
```

За периода 1.7.2021-9.5.2022г.
в Лабораторията по Вирусология при УМБАЛ „Св.
Георги"-Пловдив чрез RT-PCR (Bioneer) е установен SARS-CoV-2 при 3868 пациенти. На 5% от тях са изпратени проби в НЦЗПБ-София за определяне вирусния вариант чрез секвениране (Pangolin COVID-19 Lineage Assigner v4.0.6), който е уточнен при 190 проби. След обработка на данните и запазване на записите с пълна информация за датата на хоспитализация, времето на болничния престой и изхода от боледуването в секвенираните данни са идентифицирани 169 записа.

# Репрезентативност на извадката

При съпоставка на секвенираните пациенти с всички останали хоспитализирани за периода не се установява статистическа значима разлика по отношение на пола и възрастта.
Също така не се наблюдават значими статистически различия в продължителността на хоспитализацията, леталитета и времето за настъпване на смъртта при починалитъе.
Изпозлвайки тази информация може да се твърди, че спрямо описаните характеристики даннните от секвенираните пациенти са репрезентативни за всички хоспитализирани в периода.

```{r}
#| tbl-cap: "Репрезентативност на извадката - сравнение между пациентите със секвенирани проби и всички останали преминали пациенти за периода"
#| cap-location: margin
#| label: tbl-representiv
#| echo: false
#| warning: false
dat_gr %>%
  mutate(`Изход` = as_factor(if_else(
    outocome == "Починал", "Починал", "Възстановен"
  )),
  days_hospital = as.numeric(days_hospital)) %>%
  group_by(sample) %>%
  table1(
    sex,
    `Изход`,
    age,
    days_hospital,
    days_to_death,
    na.rm = FALSE,
    test = TRUE,
    type = c("simple", "condensed"),
    second = c("age","days_hospital", "days_to_death")
  ) %>%
  as_tibble() %>%
  mutate(" " = c("Характеристика", "Пол: Мъж", "Леталитет","Възраст \n[Median (IQR)]", "Хоспитализация \n[Median (IQR)]", "Дни до смърта \n[Median (IQR)]" )) %>% 
  select(` `,all_patients, sample, P.Value) %>% 
  rename(
    "Хоспитализирани" =  "all_patients",
    "Секвенирани" = "sample",
    "p" =  P.Value
  ) %>%
gt()
```

# Динамика в периода на изследване

## Динамика в хоспитализацията и вътреболничния леталитет

С най-много починали се отличава седмица 45-та на 2021 г.
(м. Ноември), в която са регистрирани 66 починали лица или средно по 9 на ден.
Само в две от анализирираните седмици не са регистрирани смъртни случай - 29 седмица на 2021 г.
(м. Юли) и 18 седмица на 2022 г.
(м. Април)

Най-висок брой на хоспитализирани лица се наблюдава в 43-та седмица на м.
Октомври - 174 или средно по 25 хоспитализации дневно.
Без хоспитализации са и посочените 45-та седмица в месец Ноември и 18-та в месец Април, където освен смъртни случай не са регистрирани и хоспитализирани пациенти.

```{r}
#| label: dinamics
#| fig-cap: "По хоризонтала - времето (седмици), с черна линия - 14- дневен среден брой (moving averages) на хоспитализираните случаи, с червена линия - 14- дневен среден брой (moving averages) на починалите, със синя линия- болничния леталитет на седмична база"
#| warning: false
#| echo: false
#| column: page-right
#| fig-width: 7
#| fig-height: 4

# скалиращ фактор за наличие на две у оси
scaleFactor <- 25 / 76.47059
# подготовка на данни
dat_all %>%
  count(admit_day, outocome) %>%
  pivot_wider(names_from = outocome, values_from = n) %>%
  select(-`NA`) %>%
  mutate(total = `За домашно лечение` + `Починал`,
         dplyr::across(where(is.numeric), ~ replace(., is.na(.), 0))) %>%
  rename(deaths = `Починал`) %>%
  select(-`За домашно лечение`) %>%
  # хитра функция с групиране по седмици и месеци и нова колона от средните
  group_by(yw = paste(year(admit_day), week(admit_day))) %>%
  mutate(case_fatality = mean(deaths / mean(total)) * 100) %>%
  ungroup() %>%
  # Плот
  ggplot(aes(x = admit_day, group = 1)) +
  # За Хоспитализирани
  geom_line(
    aes(y = total, group = 1),
    alpha = 0.8,
    size = 0.6,
    lty = 2,
    color = "black"
  ) +
  #geom_ma(
  #  aes(y = total, group = 1),
  #  ma_fun = SMA,
  #  n = 14,
  #  alpha = 1,
  #  size = 0.6,
  #  lty = 1,
  #  color = "black"
  #) +
  geom_point(
    aes(y = total, group = 1),
    alpha = 0.4,
    size = 0.2,
    color = "black"
  ) +
  # За Починали
  geom_line(
    aes(y = deaths, group = 1),
    alpha = 1,
    size = 0.9,
    colour = "#FF5733",
    lty = 1
  ) +
  #geom_ma(
  #  aes(y = deaths, group = 1),
  #  ma_fun = SMA,
  # n = 14,
  # alpha = 1,
  # size = 0.6,
  # colour = "red",
  #  lty = 1
  #) +
  geom_point(
    aes(y = deaths, group = 1),
    alpha = 0.8,
    size = 0.3,
    colour = "red"
  ) +
  # За Леталитета
  geom_smooth(
    aes(y = case_fatality * scaleFactor, group = 1),
    se = F,
    colour = "blue",
    lty = 2,
    size = 0.8
  ) +	
  geom_vline(aes(xintercept = as.Date('2021-11-09')),size = 0.8, color = "black") +
  geom_vline(aes(xintercept = as.Date('2021-10-31')),size = 0.8, color = "red") +
  geom_vline(aes(xintercept = as.Date('2022-02-03')),size = 0.8, color = "black") +
  geom_vline(aes(xintercept = as.Date('2022-02-01')),size = 0.8, color = "red") +
  # За двете оси
  scale_y_continuous(name = "Брой (n)",
                     sec.axis = sec_axis( ~ . / scaleFactor, name = "Леталитет (%)")) +
  theme(axis.text.x = element_text(
    angle = 90,
    vjust = 0.5,
    hjust = 1
  )) +
  # Ръгчетата по х оста
  ggthemes::geom_rangeframe(aes(x = admit_day, group = 1)) +
  coord_cartesian(clip = "off") +
  geom_rug(aes(x = admit_day),
           alpha = 0.3,
           size = 0.3 ,
           sides = "b") +
  scale_x_date(date_labels = "%b %y", date_breaks  = "1 month") +
  labs(title = "Динамика в броя хоспитализациите, \nсмъртните случаи и леталитета",
       x = "")
```

## Динамика във вирусните варианти

В изследвания период 112 (58.9%) от пробите са с идентифициран вариант делта.
Само в групата с делта вариант, най-често предстъавен е Delta (В.1.617.2) n = 66 (58.9%).
Втори по честота е Omicron с 70 позитивни проби (36.8%).
В тази група най-често срещания е Omicron (BA.1/BA.1.1) n = 46 (65.7%).
С най-малка честота са пробите с идентифициран Alpha вариант (n= 8; 4.2%).
Следва се отбележи, че от началото на изследвания период домира делта варианта, като в 27 седмица на 2021 (м. Юли), той е преобладаващ в 66,7% от всички проби.
Тази тенденция се задържа до 2 седмица на 2022г.
(м. Януари), когато се наблюдава заместване с преобладаващият до края на изследването Омикрон вариант.

```{r}
#| label: variant_dinamics
#| fig-cap: "Динамика на вариантите по седмица"
#| column: page-right
#| fig-height: 5
#| warning: false
#| echo: false
dat %>%
  count(variant_type, wmy) %>%
  na.omit() %>%
  ggplot(aes(n, wmy, fill = variant_type)) +
  geom_col() +
  facet_wrap( ~ variant_type) +
  theme(legend.position = "none") +
  scale_fill_nejm() +
  labs(title = "Динамика на вариантите по седмица ",
       x = "Брой проби",
       y = "")

```

По отношение на леталитета се наблюдава статистически значима асоциация с времето (в седмици).
С най-високи стойности леталитетът се установява за месеците август - декември 2021г., като пикът е през ноември 2021г.
(37%).
Това въвпада и с разпределнието на секвенираните проби, като от м.
Септември до декември 2021г.
се наблюдава изключително делта ваирнат (100%).\

Най-ниската стойност на леталитета се установява за месец април 2022 г.
(14%).
Това съвпада и заместването на Делта от Омикрон варианта, който от м.
Март 2022г.
се наблюдава в 100% от секвенираните проби.
За месеците август-октовмри и декември 2021 г., както и за февруари 2022 г.
вътреболничния леталитет превишава средните стойности за целия период.

```{r}
#| include: false
results_data_death = dat_all %>%
  contingency_table(outocome,my)
```

```{r}
#| include: false
fill_dat = dat %>%
  freq_table(my, variant_type) %>%
  select(-n) %>%
  pivot_wider(names_from = variant_type, values_from = prop) %>%
  select(my, Delta) %>%
  mutate(Delta = replace_na(Delta, 0)) %>%
  rename(delta_prob = Delta) 
```

```{r}
#| label: case_fatality
#| fig-cap: "Разпределение на леталитета по месеци и спрямо разпространението на делта ваиранта. Вътреболничния леталитет е изчислен като са разделени броя на починалите към броя на хоспитализираните в съответния месец. Леталитетът е представен в проценти. В случая става върпрос за *crude* или нестандартиризиран леталитет"
#| warning: false
#| echo: false
#| cap-location: margin

dat_all %>%
  count(my, outocome) %>%
  pivot_wider(names_from = outocome, values_from = n) %>%
  select(-`NA`) %>%
  mutate(total = `За домашно лечение` + `Починал`,
         across(where(is.numeric), ~ replace(., is.na(.), 0))) %>%
  rename(deaths = `Починал`) %>%
  select(-`За домашно лечение`) %>%
  mutate(case_fatality = (deaths / total),
         across(where(is.numeric), ~ replace(., is.na(.), 0))) %>%
  left_join(fill_dat) %>%
  #ggplot
  ggplot(aes(case_fatality, my, fill = delta_prob)) +
  geom_col() +
  scale_fill_gradient(low = "#008F7A",
                      high = "#845EC2",
                      na.value = NA) +
  geom_vline(
    xintercept = 0.253,
    lty = 2,
    size = 0.8,
    alpha = 1.1
  ) +
  geom_text(
    aes(label = scales::percent(case_fatality)),
    #position = position_dodge(width = .9),
    # move to center of bars
    hjust = 0,
    vjust = 0.5,
    # nudge above top of bar
    size = 4,
    family="Cormorant Infant"
  ) +
  scale_x_continuous(labels = scales::percent) +
  
  #ggthemes::geom_rangeframe() +
  #geom_rug(alpha = 0.6,sides="r")+
  labs(
    title = "Разпределние на вътреболничния леталитет",
    subtitle = parse(text = results_data_death$expression),
    x = "Вътреболничен леталитет",
    y = "",
    fill = "% Делта вариант"
  ) +
  theme(legend.position = "bottom")+
  theme(plot.subtitle = element_text(size = 14))

```

Разглеждайки промяна в индекса на леталитета с най-голяма динамика се отличава месец август 2021г.
През този период в лечебното заведение са постъпили с 108 пациента повече спрямо предходния месец Юли.
Подобна динамика се наблюдава и за смъртността, като през месец Август са починали с 340 повече пациенти.
Позитивна динамика се установява и в месеците септември-ноември 2021г., както и януари-февруари 2022г.
Тези позитивни отклонения в индекса свидетелсват за наличието на "вълна" с повишена нужда от хоспитализация и повишен леталитет.

```{r}
#| include: false
delta_rate = dat %>%
  freq_table(my, variant_type) %>%
  select(-prop) %>%
  pivot_wider(names_from = variant_type, values_from = n) %>%
  select(my, Delta) %>%
  mutate(Delta = replace_na(Delta, 0),
         delta_rate = (Delta - lag(Delta)) / lag(Delta)) %>%
  select(-Delta)

```

```{r}
#| label: case_fatality_dynamics
#| fig-cap: "Верижния индекс на болничния леталитет е конструиран, като за всеки месец е изчислена разликата в броя на починалите спрямо предходния, разделяна на броя на хоспитализираните в предходния месец"
#| warning: false
#| echo: false
#| cap-location: margin

dat_all %>% 
  count(my, outocome) %>% 
  pivot_wider(names_from = outocome, values_from = n) %>% 
  select(-`NA`) %>% 
  mutate(total = `За домашно лечение` + `Починал`,
         across(where(is.numeric), ~replace(., is.na(.), 0))) %>% 
  rename(deaths = `Починал`) %>% 
  select(- `За домашно лечение`) %>% 
  mutate(rate = (deaths-lag(deaths))/lag(total),
         my = as_factor(my)) %>% 
  ggplot(aes(rate, my)) +
  geom_col()+
  geom_vline(xintercept = 0, lty=1, size = 1,1, alpha = 1.1)+
  scale_x_continuous(labels = scales::percent)+
  #ggthemes::geom_rangeframe() +
  coord_cartesian(clip="off") +
  #geom_rug(alpha = 0.6,sides="r")+
  labs(title = "Индекс болничния леталитет",
       x = "Индекс (%)",
       y = "")

```

# Анализ на връзкатъа клинико-биологичните фактори, вирусния вариант върху леталитета, продължитеността на хоспитализацията и времето за настъпване на смърта при починалите

## Възраст и пол

### Леталитет

Най-висок е леталитета при мъжете във възрастовата група над 64 г.
(47,54 %).
Най-ниски стойности се установятват при мъжете в групата 0-14 г.
Това е и единствената възрастова група, при която мъжете имат по-ниски стойности за леталитета спрямо жените.

```{r}
#| include: false
dat_all = dat_all %>%
  mutate(
    # Create categories
    age_group = dplyr::case_when(
      age <= 14            ~ "0-14",
      age > 14 & age <= 44 ~ "15-44",
      age > 44 & age <= 64 ~ "45-64",
      age > 64             ~ "> 64"
    ),
    # Convert to factor
    age_group = factor(age_group,
                       level = c("0-14", "15-44", "45-64", "> 64"))
  ) %>% 
  mutate(death = as_factor(if_else(outocome == "Починал", 1, 0)))

death_mod = glm(death ~ age * factor(sex),
                family = binomial(link = "logit"),
                data = dat_all)
dat_all_mod = augment_columns(death_mod,
                              dat_all,
                              type.predict = "response")

 

```

```{r}
#| tbl-cap: "Разпределние на починалите по възрастови групи и пол"
#| cap-location: margin
#| label: tbl-death_age_sex
#| echo: false
#| warning: false

dat_all %>%
  count(age_group, sex, outocome) %>%
  pivot_wider(names_from = outocome,
              values_from = n) %>%
  select(-`NA`) %>%
  mutate(case_fatality = percent(Починал / (`За домашно лечение` + Починал))) %>%
  select(age_group, sex, case_fatality) %>%
  left_join(
    dat_all %>%
      count(age_group, sex) %>%
      pivot_wider(values_from = n, names_from = sex) %>%
      mutate(
        proportion_f = percent(Жена / sum(Жена)),
        proportion_m = percent(Мъж / sum(Мъж))
      ) %>%
      pivot_longer(
        cols = 4:5,
        names_to = "gender",
        values_to = "% от всички"
      ) %>%
      select(-c(Жена, Мъж)) %>%
      mutate(sex = if_else(str_detect(gender, "_f"), "Жена", "Мъж")) %>%
      select(age_group, sex, "% от всички")
  ) %>%
  rename(`Възрастова група` = age_group,
         `Пол` = sex,
         `Леталитет` = case_fatality) %>%
  knitr::kable()

```

```{r}
#| label: case_fatality by sex and age
#| fig-cap:  Вътреболничен леталитет спрямо пола и вързрастта. С розово- динамиката леталитета спрямо възрастта при жените, в синьо - при мъжете "
#| warning: false
#| echo: false
#| cap-location: margin
dat_all_mod  %>%
  rename(predicted = .fitted) %>%
  mutate(lower = predicted - 1.96 * .se.fit,
         upper = predicted + 1.96 * .se.fit) %>%
  ggplot(aes(age, predicted)) +
  geom_line(aes (group = sex, color = sex),
              size = 1,
              alpha = 0.8) +
  geom_ribbon(aes(group = sex,
                  fill = sex,
                  ymin = lower,
                  ymax = upper), alpha = 0.3) +
  ggthemes::geom_rangeframe() +
  coord_cartesian(clip = "off") +
  geom_rug(aes(x = age), alpha = 0.2, size = 0.4) +
  scale_y_continuous(labels = scales::percent) +
  theme(legend.position = "none")+
  labs(title = "Леталитет спрямо възрастта и пола",
       x = "Възраст",
       y = "Вътреболничен леталитет")
```

### Продължителност на хоспитализацията

Наблюдава се позитивна, слаба, но статистически значима връзка между времето за хоспитализация (отчетена в дни) и възрастта на пациентите.
Не се установят полови различия оценявайки тази зависимост.

```{r}
#| include: false
results_data = corr_test(dat_all,days_hospital, age, type = "parametric") 
```

Една година повишени във възрастта се свързва с 0,52 дни увеличение в болничния престой.
Следва се отбележи, че възрастта е сигнификатен, но слаб предиктор, обясняващ едва 2,8% от вариацията в продължителността на хоспитализация.

```{r}
#| label: lengh_of_stay
#| fig-cap: "Скатър плот - разпределение на пациентите по възраст и продължителност на хоспитализацията"
#| warning: false
#| echo: false
#| cap-location: margin

dat_all %>%
  ggplot(aes(age, days_hospital)) +
  geom_jitter(size = 0.3,
              aplha = 0.8,
              color = "gray") +
  geom_rug(alpha = 0.2,
           size = 0.1,
           position = "jitter") +
  geom_smooth(
    method = lm,
    lty = 1,
    size = 1,
    color = "black",
    alpha = 1.5,
    se = FALSE
  ) +
  labs(
    title = "Връзка между възрастта на пациентите \nи времето за хоспитализация",
    subtitle = parse(text = results_data$expression),
    x = "Възраст",
    y = "Болничен престой"
  ) +
  theme(plot.subtitle = element_text(size = 12))
```

### Времето за настъпване на смъртта при починалите

Не се установява статистически значима връзка между възрастовото и полово разпределение и времето за настъпване на смъртта.

## Вирусни варианти

Следвайки установеното разпределение на вирусните варианти, изследвано върху извадката с пациенти с изпратени проби се обособиха два периода - от началото на наблюдението до първите 3 седмици на месец Януари 2022 г. (с преобладаващ Делта вариант) и от 4 седмица на м.
Януари до края на наблюдавания период - преобладаващ Омикрон вариант.

```{r}
#| include: false
dat_all = dat_all %>% 
  mutate(death = if_else(outocome == "Починал",1,0),
         variant_dominant = if_else(admit_day > '2022-01-16', "Omicron", "Delta"),
         variant_change = if_else(admit_day > '2022-01-16', 0, 1))

```

Между двата пределени периода се наблюдават следните статистически значими разлики:

-   продължителността на хоспитализацията - по-висока в рамките на Делта периода.
    Това вероятно е асоциирано, с тежбестта на варианта.

-   В половото разпределение- значимо по-висок относителен дял на мъжете в рамките на периода с доминиращ Омикрон вариант

-   Леталитета - значимо по-висок вътреболничен леталитет в рамките на периода с доминиращ Делта вариант

\newpage

```{r}
#| tbl-cap: "Разлики в основните изучавани характеристики в зависимост от доминиращия вариант"
#| cap-location: margin
#| column: page-right
#| tbl-colwidths: [30,25,25,20]
#| label: tbl-dominant
#| echo: false
#| warning: false

dat_all %>%
  mutate("Пол - Мъже" = if_else(sex == "Мъж", 1,0),
         "Леталитет" = if_else(outocome == "Починал",1,0)) %>% 
  select(age,"Пол - Мъже", days_hospital,days_to_death, variant_dominant,"Леталитет") %>%
  tbl_summary(by = variant_dominant,
              label = list(age~ "Възраст",
                           days_hospital ~ "Продължителност на хоспитализацията",
                           days_to_death ~ "Време (дни) до смърт"),
              missing = "no") %>% 
  add_p() %>% 
  as_kable()

```

За да бъде оценен ефектът на промяната на вирусния тип се изгради логистичен регресионен модел - за оценка на релативния риск.
Поради наличието на възможни замъгляващи фактори, асоцирани с леталитета (най-вече възраст и пол) се приложи метода на Inverse probability of treatment weighting (IPS) [^1]

[^1]: Nicholas C Chesnaye, Vianda S Stel, Giovanni Tripepi, Friedo W Dekker, Edouard L Fu, Carmine Zoccali, Kitty J Jager, An introduction to inverse probability of treatment weighting in observational research, *Clinical Kidney Journal*, Volume 15, Issue 1, January 2022, Pages 14--20, <https://doi.org/10.1093/ckj/sfab158>

```{r}
#| include: false

death_step <-
  glm(
    variant_change ~ age + factor(sex) + days_hospital,
    data = dat_all,
    family = binomial(link = "logit")
  )
# augment_columns() handles the plugging in of values. You need to feed it the
# name of the model and the name of the dataset you want to add the predictions
# to. The type.predict = "response" argument makes it so the predictions are in
# the 0-1 scale. If you don't include that, you'll get predictions in an
# uninterpretable log odds scale.

delta_probabilities <- augment_columns(death_step,
                                       dat_all,
                                       type.predict = "response") %>%
  # The predictions are in a column named ".fitted", so we rename it here
  rename(propensity = .fitted)

delta_ipw <- delta_probabilities %>%
  mutate(ipw = (death / propensity) + ((1 - death) / (1 - propensity)))

model_ipw <- 
  glm(
  death ~ factor(variant_dominant, levels = c("Omicron","Delta" ))+ age + factor(sex),
  data = delta_ipw,
  family=quasipoisson,
  weights = ipw
)
```

След изчисляване на претеглящ фактор се изгради логистичния модел и изграждането на модела, се установява, че Омикрон редуцира болничния леталитет с около 65%.
В периода с доминация на Делта варианта, леталитетът е с 1.65 пъти по-висок спрямо периодът с доминация на Омикрон.
Тези ефекти са коригирани за пол и възраст и може да се твърди, че са приближение на причинно-следствените [^2].

[^2]: Lanza ST, Moore JE, Butera NM. Drawing causal inferences using propensity scores: a practical guide for community psychologists.
    Am J Community Psychol.
    2013 Dec;52(3-4):380-92.
    doi: 10.1007/s10464-013-9604-4.
    PMID: 24185755; PMCID: PMC4098642.
    
\newpage

```{r}
#| tbl-cap: "Резултати от регресионния модел за оценка на относителния риск при хоспитализираните спрямо възрастта, пола и доминиращия вариант"
#| cap-location: margin
#| column: page-right
#| tbl-colwidths: [30,20,20,20,10]
#| label: tbl-mod_results
#| echo: false
#| warning: false
  tidy(model_ipw, exponentiate = T) %>%
  mutate(`U 95% CI` = estimate + 1.96 * std.error,
         `L 95% CI` = estimate - 1.96 * std.error) %>% 
  filter(term != '(Intercept)') %>%
  select("Променлива" = term,
         "RR" = estimate ,
         `L 95% CI`,
         `U 95% CI`,
         "p" = p.value) %>% 
  round_df(3) %>% 
  mutate(p = "< 0.001") %>% 
  mutate("Променлива" = c("Делта вариант", "Възраст", "Мъжки пол" )) %>% 
  gt()
  knitr::kable()
```

За визуална представа в графиката се установява каква е промяната на леталитета по възраст и пол в зависимост от доминиращият вариант.

```{r}
#| label: death_variant
#| fig-cap: "С червено - възраст и половия леталитет при доминиращия Делта вариант, с зелено- при доминиращия Алфа вариант"
#| cap-location: margin
#| warning: false
#| echo: false
#| fig-width: 4
#| fig-height: 6
delta_ipw_2 = delta_ipw %>% 
  select(-c(`.se.fit`, `.resid`, `.hat`, `.sigma`, `.cooksd`,`.std.resid`))

dat_all_dth = augment_columns(model_ipw,
                              delta_ipw_2,
                              type.predict = "response")
dat_all_dth %>% 
rename(predicted = .fitted) %>%
  ggplot(aes(age, predicted)) +
  geom_smooth(aes(group = variant_dominant, color = variant_dominant),
              size = 1,
              alpha = 0.8) +
  ggthemes::geom_rangeframe() +
  coord_cartesian(clip = "off") +
  geom_rug(aes(x = age), alpha = 0.2, size = 0.4) +
  scale_y_continuous(labels = scales::percent) +
  facet_grid(variant_dominant~sex)+
  theme(legend.position = "none")+
  labs(title = "Леталитет спрямо ",
       subtitle = "доминиращия вариант",
       x = "Възраст",
       y = "Вътреболничен леталитет")
```
